臺灣嘉義地方法院刑事判決
110年度簡上字第138號
上  訴  人  
即  被  告  李元振




指定辯護人  張世明律師
上列上訴人即被告因詐欺案件，不服本院中華民國110年10月29
日110年度嘉簡字第1007號第一審刑事簡易判決（起訴案號：110
年度偵字第2838號），提起上訴，本院管轄之第二審合議庭判決
如下：
    主    文
原判決關於沒收部分撤銷。
其他上訴駁回。
李元振緩刑貳年。
    犯罪事實
一、李元振明知其無資力支付計程車資亦無付款意願，竟意圖為
    自己不法所有，基於詐欺得利之犯意，於民國110年3月13日
    中午12時38分許，在新北市○○區○○街00號前，搭乘曾韶元所
    駕駛車牌號碼000-00號計程車，佯稱要前往嘉義縣民雄鄉某
    處，致曾韶元陷於錯誤，誤以為李元振有付款能力及意願，
    遂駕駛計程車搭載李元振於同日下午3時18分抵達其指定之
    嘉義縣民雄鄉西安路與中樂路口，以此方式詐得曾韶元提供
    相當於新臺幣（下同）5,785元之交通車資利益。
二、案經曾韶元訴由嘉義縣警察局民雄分局報告臺灣嘉義地方檢
    察署檢察官偵查起訴。
    理    由
壹、程序部分
一、本判決參考司法院107年3月28日「刑事判決精簡原則」製作
    。
二、被告李元振經本院合法傳喚後，無正當理由未到庭，本院爰
    依刑事訴訟法第455條之1第3項準用同法第371條之規定，不
    待其陳述，逕為一造辯論判決。
三、證據能力部分因當事人均未爭執，依上開原則，不予說明。
貳、認定犯罪事實所憑之證據及理由
一、上揭犯罪事實，業據被告李元振於警詢中供述明確（見警卷
    第1頁反面-第2頁），且於原審自白認罪（見原審易卷第181
    頁），並於本院審理時亦為認罪之答辯（見本審卷第131頁
    ），核與證人即告訴人曾韶元指訴（見警卷第3頁正反面、
    偵卷第29-30頁）情節大致相符，並有被害報告書（見警卷
    第4頁）、計程車乘車證明、告訴人之駕照及行照影本（見
    警卷第5頁）、放開心身心精神科診所110年4月7日函（見偵
    卷第35頁）、被告之中華民國身心障礙證明影本（見原審易
    卷第121頁）、亞東紀念醫院110年9月10日精神鑑定報告書
    （見原審易卷第147-151頁）附卷足憑，被告任意性自白核
    與事實相符，自可採為論罪科刑之依據，本件事證明確，被
    告犯行洵堪認定，應依法論科。
二、論罪及駁回上訴之說明（沒收部分除外）
  ㈠核被告所為，係犯刑法第339條第2項之詐欺得利罪。
　㈡行為時因前項之原因，致其辨識行為違法或依其辨識而行為
    之能力，顯著減低者，得減輕其刑，刑法第19條第2項定有
    明文。查被告經原審囑託亞東紀念醫院鑑定被告案發時之精
    神狀態，鑑定結果認為：被告臨床診斷為「失智症」，自10
    9年前下半年起，失智症症狀影響日趨明顯，包含自我照顧
    能力下降，其認知功能亦受疾病影響有明顯退化趨勢，包含
    明顯影響其語言表達與理解之能力，無法自行搭乘大眾交通
    工具、簡單購物等，對於複雜事務的理解和辨識，也因認知
    功能退化而顯有不足。其行為違法及依其辨識而行為之能力
    達顯著減低，此有該醫院精神鑑定報告在卷可稽。上開醫院
    依據被告之個人史、精神狀態檢查、心理測驗結果所得之資
    料為判斷，並無悖於經驗法則，其鑑定意見自屬可採。本院
    參酌上開鑑定意見、被告身心狀況及本案犯罪情節，認被告
    於本案行為時，其辨識行為違法及依其辨識而行為之能力已
    有顯著降低之情形。爰依刑法第19條第2項規定，減輕其刑
    。
　㈢原審以被告所為詐欺得利犯行事證明確，並審酌被告明知自
    己無支付車資之能力，仍利用告訴人之信任詐得交通服務利
    益，應予非難；兼衡被告犯後坦承犯行之犯後態度、高中畢
    業之智識程度，已退休，領有中度身心障礙證明，罹患失智
    症，家境勉持等一切情狀，量處罰金2萬元，核其認事用法
    及量刑均無不當，應予維持。被告原上訴指摘原審判決適用
    刑法第19條第2項為不當，主張被告應依刑法第19條第1項規
    定不罰，抑或從輕量刑並予以緩刑之宣告等語，然被告嗣於
    本院審理中改為認罪答辯，並以被告已與告訴人達成和解為
    由，請給予緩刑等語（見本審卷第95、131頁，故就刑法第1
    9條之適用部分不另贅述）。而關於刑之量定，係實體法上
    賦予法院職權裁量之事項，倘無逾越法律規定之範圍，或濫
    用裁量權限之情形，即不得任意指摘為違法。本院審酌原判
    決就被告之犯罪情節及科刑部分之量刑基礎，已於理由欄內
    具體說明，顯已斟酌刑法第57條各款事由，並基於刑罰目的
    性之考量、刑事政策之取向以及行為人刑罰感應力之衡量等
    因素而為刑之量定，係以行為人責任為基礎，並未逾越法定
    刑度，亦無違背公平正義之精神，客觀上不生量刑失出失入
    之恣意為之情形。被告指摘原審判決量刑過重，核非可採，
    應予駁回（關於被告與告訴人於本院審理時成立和解部分，
    另見後述緩刑之說明）。
三、撤銷改判部分（即沒收部分）
　㈠刑法沒收新制於104年12月30日修正公布、105年7月1日施行
    ，刪除刑法第34條沒收為從刑之規定，新增第5章之1「沒收
    」章名，將沒收定位為「刑罰及保安處分以外之法律效果，
    具有獨立性，而非刑罰（從刑）」，在刑法沒收新制之規範
    下，沒收與犯罪行為人之罪刑宣告，即無傳統實務見解所稱
    罪刑不可分原則之適用。第一審判決對犯罪行為人某罪為罪
    刑宣告之同時，就與該罪有關係之沒收部分，為沒收之諭知
    ，係以與該沒收有關係之犯罪成立為其前提要件，並與第一
    審判決認定之犯罪行為人之犯罪事實（如犯罪工具或犯罪所
    得等）有關，但沒收非認定犯罪或違法行為之前提，單純沒
    收之違法或不當（包括漏未諭知沒收），如無使所附隨之犯
    罪（違法）事實之認定或罪刑之宣告發生動搖或受到影響之
    問題存在，二者應可分離處理，並無不可分性，合先敘明。
　㈡犯罪所得，屬於犯罪行為人者，沒收之，該項之沒收，於全
    部或一部不能沒收或不宜執行沒收時，追徵其價額；宣告前
    二條之沒收或追徵，有過苛之虞、欠缺刑法上之重要性、犯
    罪所得價值低微，或為維持受宣告人生活條件之必要者，得
    不宣告或酌減之，刑法第38條之1第1項前段、第3項、第38
    條之2第2項分別定有明文。查被告因本案詐欺犯行獲得相當
    於5785元之財產上利益，固屬其犯罪所得。然被告業於本院
    審理中與告訴人達成和解，並已向告訴人支付和解金5785元
    完畢乙節，有和解書1份存卷可查（見本審卷第97頁）。倘
    再以刑事程序就其犯罪所得諭知沒收、追徵，有重複剝奪被
    告財產之虞，認屬過苛，此部分爰依刑法第38條之2第2項規
    定，於本案對被告不予宣告沒收及追徵。原審未及審酌被告
    與告訴人於上訴後始成立和解之情事，而就被告之犯罪所得
    5785元諭知追徵，難認允當。被告對原判決提起上訴，上訴
    意旨固未指摘及此，惟本院應一併審究，且此部分未使所附
    隨之犯罪事實認定或罪刑宣告發生動搖或受到影響，爰與罪
    刑分開處理，僅單獨撤銷改判原判決關於沒收之部分，並無
    庸為沒收、追徵之諭知。
四、緩刑
　　查被告前未曾因故意犯罪受有期徒刑以上刑之宣告，有臺灣
    高等法院被告前案紀錄表附卷可佐。被告犯後於法院審理時
    均坦承犯行，並於本院審理中與告訴人達成和解，而經告訴
    人表示原諒被告，並同意予以緩刑（見本審卷第97頁和解書
    第3點）。本院審酌被告因罹患失智症，致其辨識行為違法
    及依其辨識而行為之能力顯著減低，且其認知功能於本案發
    生後日益退化，現已入住老人養護中心，其經由機構之專業
    人員施以全日照護，當已無再犯同一犯罪之虞。故認被告經
    此偵審程序及刑之宣告後，應能知所警惕，而無再犯之虞，
    其所受刑之宣告以暫不執行為適當，爰依刑法第74條第1項
    第1款規定，併宣告緩刑2年。
據上論斷，應依刑事訴訟法第455條之1第1項、第3項、第368條
、第369條第1項前段、第371條，判決如主文。
本案經檢察官李昕諭提起公訴，檢察官廖俊豪到庭執行職務。
中　　華　　民　　國　　111 　年　　3 　　月　　17　　日
                  刑事第五庭  審判長法  官  張志偉
                                    法  官  郭振杰
                                    法  官  陳盈螢
上列正本證明與原本無異。
本件不得上訴。
中　　華　　民　　國　　111 　年　　3 　　月　　17　　日
                                    書記官  陳孟瑜 
附錄本案論罪科刑法條：中華民國刑法第339條第2項
意圖為自己或第三人不法之所有，以詐術使人將本人或第三人之
物交付者，處五年以下有期徒刑、拘役或科或併科五十萬元以下
罰金。
以前項方法得財產上不法之利益或使第三人得之者，亦同。